【裁判字號】    99,台上,183
【裁判日期】    990114
【裁判案由】    妨害自由
【裁判全文】
最高法院刑事判決              九十九年度台上字第一八三號
上  訴  人  甲○○
上列上訴人因妨害自由案件，不服台灣高等法院中華民國九十六
年十二月二十七日第二審判決（九十六年度上訴字第四一四七號
，起訴案號：台灣台北地方法院檢察署九十二年度偵字第二三一
八一號），提起上訴，本院判決如下：
    主  文
上訴駁回。
    理  由
按刑事訴訟法第三百七十七條規定，上訴於第三審法院，非以判
決違背法令為理由，不得為之。是提起第三審上訴，應以原判決
違背法令為理由，係屬法定要件。如果上訴理由書狀並未依據卷
內訴訟資料，具體指摘原判決不適用何種法則或如何適用不當，
或所指摘原判決違法情事，顯與法律規定得為第三審上訴理由之
違法情形，不相適合時，均應認其上訴為違背法律上之程式，予
以駁回。本件上訴人甲○○上訴意旨略稱：(一)、依證人李鳴遠於
法務部調查局台北市調查處（下稱市調處）及第一審法院另案審
理時（即台灣台北地方法院民國八十八年度訴字第一五０一號吳
三德妨害自由案件）所為之證述，李鳴遠顯然認識吳三德（業經
判處妨害自由罪刑確定）、綽號「詹董」及「小毛」等人，則原
判決理由明李鳴遠於市調處所述，當係其受人挾持，心情備受
壓迫，且一再遭受質問，對加害人又不認識之情況下，就車上之
人員未必有完整之記憶，故其於市調處所述應不足採等由，顯有
違誤。且依原判決理由所載「縱被告（即上訴人）所述未見到被
害人乙○○而未對其妨害自由一節可採，然李鳴遠於市調處業已
指述其係被挾持上車，乃原審就被告尚有妨害李鳴遠行動自由部
分置而未論，自有違誤。」等語，亦可見原判決並無積極證據足
以證明上訴人與乙○○曾同在車內，即以推測擬制之方法認定上
訴人曾與乙○○同車，顯與證據法則有違。(二)、原審於九十六年
十二月十三日審理時，審判長曾訊問上訴人當時車上坐幾個人，
上訴人直覺以為審判長係訊問乘客人數，故答稱「坐四個人」，
惟如加入司機吳三德，車上之人數總共應為五人，為免誤解，上
訴人隨即更正表示該人數陳述有誤，應為五人，惟均未獲原審准
予更正筆錄，上訴人隨即於同年月十八日具狀聲請更正筆錄，仍
為原審所不採，而於原判決逕予認定「被告（即上訴人）於本院
審理時供稱其並未與乙○○同車，當時車上連同李鳴遠共四個人
，沒有其他人在車上，其並未看到吳三德有找『詹董』、『小毛
』這兩個人在車上，亦不認識此二人。」等情，做為裁判之理由
，顯然違反刑事訴訟法第三百七十九條第十一項「未予被告最後
陳述之機會」之規定。況上訴人僅陳述不認識「詹董」、「小毛
」，並非如原判決所載其並未看到吳三德有找「詹董」、「小毛
」在車上等語，蓋上訴人既不認識「詹董」、「小毛」，又如何
知道其二人當時是否在車上，原判決理由顯有矛盾。(三)、上訴人
於八十六年十二月十七日晚上十一時三十分許會在現場觀摩國衛
傳播事業股份有限公司（下稱國衛公司）直播「今夜來發燒」之
節目，係因為上訴人有此方面之專業，吳三德邀請上訴人在華夏
電視台製作同類型節目，孰知現場觀摩後，發現該節目有舞弊之
情事，於告知吳三德後，吳三德乃要上訴人與該節目人員對質，
惟吳三德等人於搭載李鳴遠途中之所為，非上訴人所預見，為免
茲生事端捲入不必要爭執，上訴人中途即要求離開，上訴人實無
妨害自由之動機與犯意，且既於中途發覺不對勁即要求離開，更
遑論有何犯意聯絡及行為分擔，原審無積極證據即遽為上訴人有
罪之判決，顯有違罪疑有利被告之證據法則等語。
惟查：證據之取捨、證據證明力之判斷，以及事實有無之認定，
屬事實審法院之職權，苟其取捨判斷與認定，並不違背論理法則
及經驗法則，即不容任意指為違法，而執為適法之第三審上訴理
由。本件原審認定上訴人有原判決所載妨害自由之犯行，係以依
李鳴遠、乙○○於市調處及第一審法院另案審理時所為之陳述，
足見李鳴遠、乙○○係因上訴人與吳三德、陳俊彥（亦經判處妨
害自由罪刑確定）等人以不佳態度致其二人心生畏怖，被迫搭乘
上訴人等人之車，而失去行動自由等情；且上訴人當時確有與李
鳴遠、乙○○同車，嗣於載其二人返回國衛公司之途中，方先行
下車離去等情，亦據吳三德、陳俊彥於第一審法院另案審理時陳
明在卷等證據資料。予以綜合判斷，認上訴人犯行堪以認定。並
指駁、說明上訴人否認犯罪，所辯為卸責飾詞，不足憑採；上訴
人就本案何以與吳三德、陳俊彥有共同之犯意聯絡及行為分擔等
由甚詳。又以核上訴人所為，係犯刑法第三百零二條第一項之以
非法方法，剝奪人之行動自由罪，依修正前刑法第五十六條連續
犯規定論以一罪，於法定刑度內，量處其刑，復以上訴人犯罪時
間在九十六年四月二十四日以前，所犯之罪合於中華民國九十六
年罪犯減刑條例第二條第一項第三款之規定，減其宣告刑二分之
一。已詳其所憑證據及認定之理由，所為論斷均有卷存證據資
料可資覆按。上訴意旨雖指摘原判決違法，然查，採證認事，係
事實審法院之職權，其對證據證明力所為之判斷，如未違背經驗
法則與論理法則，復已述其憑以判斷之心證理由，即不能任意
指為違法。原判決依憑李鳴遠、乙○○、吳三德及陳俊彥上開所
證，而認定上訴人確曾與李鳴遠、乙○○同車，並明雖當日在
車上位於主導地位之人為吳三德，惟上訴人與吳三德、陳俊彥同
在車上，且一再質問李鳴遠、乙○○節目遲延播出之事，其與吳
三德、陳俊彥彼此間有妨害自由之犯意聯絡及行為分擔，至為灼
然等由，而認上訴人確有本案犯行。已明其所憑之依據，所為
之論斷，核與證據法則並無違背，亦無判決不憑證據或理由矛盾
之情形。又上訴人於原審審判期日經審判長訊問確係明確供稱：
「（問：當時車上幾個人？）連同吳三德共四個人（含李鳴遠）
。」、「（問：是否還有其他人在車上？）沒有。」、「（問：
是否看到當時吳三德有找『詹董』、『小毛』在車上？）我沒有
看到。」、「（問：『詹董』、『小毛』這二個人是否認識？）
不認識。」等語，嗣審判長訊及「有何最後陳述？」，上訴人則
答稱「我沒有犯意」；而上訴人具狀聲請原審更正審判筆錄，經
書記官聽庭訊錄音後，亦已補充記載：「（上訴人補充陳述）報
告審判長，當時車上是四人或五人，我也不是很清楚。」等語，
有原審審判筆錄及補充記載之筆錄附卷可查。上訴意旨指稱上訴
人於原審審判期日並非陳述未看到吳三德有找「詹董」、「小毛
」在車上，且原審未更正筆錄，亦未給予其最後陳述之機會云云
，顯非依據卷內資料而為指摘，自屬無據。至於其他上訴意旨，
均係就原審已調查及依憑卷證資料所為採證認事職權之合法行使
，以及原判決已論列說明之事項，依憑己見，任意指為違法，並
重為事實之爭執，否認犯罪，殊與法律規定得為第三審上訴理由
之違法情形不相適合。衡以前開說明，其上訴為違背法律上之程
式，應予駁回。
據上論結，應依刑事訴訟法第三百九十五條前段，判決如主文。
中    華    民    國  九十九  年    一    月   十四   日
                      最高法院刑事第十三庭
                          審判長法官  賴  忠  星
                                法官  呂  丹  玉
                                法官  吳      燦
                                法官  蔡  名  曜
                                法官  葉  麗  霞
      本件正本證明與原本無異
                                      書  記  官
中    華    民    國  九十九  年    一    月   十九   日
                                                    m

司法院資訊處製作；財團法人民間司法改革基金會備份。
